最高法院刑事判決　　　　　　　　　　　　　　　　八十七年度台上字第六○二號
　　上　訴　人　甲○○
　　選任辯護人　黃宏綱律師
　　　　　　　　呂富田律師
右上訴人因妨害自由案件，不服台灣高等法院高雄分院中華民國八十五年十二月二十
四日第二審判決（八十五年度上訴字第一九○二號，起訴案號：台灣高雄地方法院檢
察署八十五年度偵字第四○四三號），提起上訴，本院判決如左：
    主  文
原判決撤銷，發回台灣高等法院高雄分院。
    理  由
本件原判決認定上訴人甲○○因於民國八十二年十月間，向翁安田所經營之三凌建設
實業股份有限公司訂購「自在紅城」預售屋一戶，價金新臺幣（下同）五百四十二萬
元，並預付定金五十一萬元，嗣該預售屋因故未能如期完工，致生糾紛，上訴人遂於
八十三年四月十四日具狀向臺灣高雄地方法院檢察署告訴翁安田涉犯詐欺取財罪嫌（
按該詐欺案件業經檢察官於八十四年二月三日以八十三年度偵字第七三七○號不起訴
處分在案），案件尚在檢察官偵查之際，上訴人因見翁安田無意返還前揭定金，乃心
生不滿，為求翁安田所積欠之債務能獲得清償，適八十三年五月十八日下午十時許，
獲悉翁安田與其妻翁許春燕及數位友人，在高雄市苓雅區○○○路五十六巷三十三號
翠堤咖啡店，商談辦報事宜，遂與其弟林裕仁（另案判刑確定）及其他不詳姓名成年
男子四名，前往翠堤咖啡店，要求翁安田即時處理，為翁安田所拒，彼等求償心切，
竟基於共同以強暴、脅迫之非法方法剝奪翁安田行動自由之犯意聯絡，強要翁安田隨
同彼等搭車離去，解決上開債務糾紛，起初翁安田不允，林裕仁即取走翁安田之行動
電話，並出口恐嚇稱：「如果不跟我走，要給你死」云云，同行其中一人並持座椅作
勢欲毆打翁安田，致翁安田心生畏懼，嗣經翁許春燕央求，始同意翁安田之友人王惠
霖陪同前往，旋即由林裕仁與一不詳姓名男子看管翁安田，共乘一部計程車（王惠霖
亦陪同在旁），上訴人先行離去，而其餘三人另乘一部，至高雄市○○○路七號四樓
，限制翁安田之行動自由於該處，嗣經翁許春燕委由友人楊濱坤與翁安田、林裕仁間
聯絡解決事宜，一方面報警處理，俟林裕仁得知已報警及翁安田應允給付即期支票三
百萬元及遠期支票二百萬元後，於翌（十九）日上午三時許始將翁安田釋放等情。因
而維持第一審論處上訴人共同以非法方法剝奪人之行動自由罪刑（緩刑二年）之判決
，駁回上訴人在第二審之上訴，固非無見。
惟查：(一)、科刑判決所認定之事實，與所採用之證據不相適合者，即屬證據上之理由
矛盾，當然違背法令。原判決認定上訴人與其弟林裕仁有上述強押翁安田上車及妨害
其行動自由，脅迫償還債務之事實，係以上開事實迭據翁安田於警訊及偵、審中指述
歷歷，復經證人即翁安田之妻翁許春燕證述上情無異，並採證人王惠霖、楊濱坤之證
詞，為上訴人不利之論據。惟查翁安田僅於向警方報案時及在事實審偵、審中指稱伊
遭上訴人之弟及另三名不詳姓名之男子強行押走（見第一審法院八十四年度訴字第一
二六號林裕仁案警訊卷第二頁至第五頁，八十三年度偵字第一六六四九號偵查卷第十
頁至第十二頁、第二十六頁至第二十七頁，及八十四年度訴字第一二六號卷八十四年
二月二十三日訊問筆錄）；而證人翁許春燕亦僅證稱其夫翁安田被林裕仁等四名男子
強行押走（見第一審法院八十四年度訴字第一二六號案警訊卷第六頁，八十三年度偵
字第一六六四九號偵查卷第十頁至十二頁，八十四年度訴字第一二六號卷第六十二頁
訊問筆錄）。另目擊證人王惠霖亦證稱：「翁安田夫妻原來跟我及報界之朋友坐在一
桌，後來有一大批人進來，翁安田跟他太太過去與那批人談判，結果雙方有大起爭執
，後來他太太以來倒水為由，告訴我要報警，我的二位朋友告訴我不要報警……我有
看見他們用手打翁安田之嘴巴……也有看見其中一人拿起椅子作勢要砸翁安田，毆打
翁安田的人壯壯的，對方對翁安田施暴，是在進門不久後，據我看，他們是要下馬威
。」等語（見八十三年度偵字第一六六四九號偵查卷第二十九、三十頁，八十四年度
訴字第一二六號卷第七十二頁，台灣高等法院高雄分院八十四年度上訴字第一二一三
號卷八十四年九月十八日訊問筆錄）。證人楊濱坤則證稱：翁安田之妻翁許春燕於八
十三年五月十八日晚上十一、十二時許打電話給伊說翁安田被人押走，要五百萬元，
請伊幫忙籌款，伊乃至翠堤咖啡店幫忙，並以電話與林裕仁聯絡交涉付款事宜（見第
一審法院八十四年度訴字第一二六號卷第六十二頁）。彼等上開供述均未提及上訴人
在場，能否證明上訴人有進入咖啡店內共同參與犯罪，尚待釐清。原判決採為上訴人
有進入咖啡店內參與共同強押被害人犯罪事實之論據，不盡相合，難謂無證據上理由
矛盾之違法。(二)、審理事實之法院，本乎發見實質的真實之本旨，對於案內一切與罪
名之成否、論罪科刑有關之證據，除認為不必要者外，均應詳為調查，然後基於調查
所得之心證，以為判斷之基礎。故證據雖已調查，若尚有其他必要部分並未調查，即
與證據未經調查無異，如遽行判決，仍難謂無刑事訴訟法第三百七十九條第十款規定
所稱應於審判期日調查之證據，而未予調查之違法。被害人翁安田於警訊時即稱認識
上訴人（見第一審法院八十四年度訴字第一二六號案警卷第四頁正面），而翁安田及
其妻翁許春燕、證人王惠霖、楊濱坤在林裕仁被訴妨害自由之另案中均未提及上訴人
有在場參與犯罪已如前所述；證人翁許春燕於原審調查中復證稱：「我與我先生（翁
安田）當時在翠堤咖啡店內，在談辦一個報社之事，我當時沒有看到甲○○。」、「
林裕仁他們四個人進來。」；證人黃金火於原審調查中亦證稱：「我確定甲○○沒有
在那邊」、「我是有出去看，沒看到甲○○。」，證人王惠霖於原審調查中更證稱：
「在翠堤咖啡店內沒有看到甲○○。」等語。而上訴人在本案審理中始終否認有進入
翠堤咖啡店內參與共同強押翁安田之事，堅稱：當時伊在翠堤咖啡店旁一家羊肉店吃
完飯後，看到翁安田在咖啡店坐，伊即聯絡其弟（林裕仁）來，講伊與翁安田購屋之
糾紛給其弟聽，要其弟出面與翁安田談和解之事，伊說完就離開，沒進入翠堤咖啡店
內，不知押人之事。且已經判決確定之林裕仁於其被訴妨害自由之另案第二審調查中
初亦供稱是其兄（即上訴人）叫伊過去，當時在翠堤咖啡店外面，上訴人告訴伊翁安
田及其妻在裏面，要伊進去問翁某如何還錢，伊即跟其他三個上訴人之同事進去（見
原審法院八十四年度上訴字第一二一三號卷八十四年六月十三日訊問筆錄），並未供
稱上訴人有與其一同進入該咖啡店。是上訴人在原審法院八十四年度上訴字第一二一
三號另案中，為其弟林裕仁作證時所稱：「他們在談判時我在現場。」、「當時不詳
姓名者四人，連我及我弟弟共六人」，及林裕仁在該案嗣後稱當時除伊及上訴人外，
尚有上訴人之四位同事在場等語。所稱之在現場究竟真義如何？係指上訴人有與林裕
仁等人一起進入翠堤咖啡店內強押被害人之店內現場？或係如同上訴人所辯伊僅在咖
啡店外告訴林裕仁說翁安田在咖啡店內，要林裕仁出面與翁安田談和解事之店外現場
？非無可疑。原審未於審判期日加以調查釐清，遽以上訴人及林裕仁在另案之前開供
述，認證人翁許春燕、黃金火、王惠霖上述有利於上訴人之證言，係事後附和之詞，
而不予採信，於其職權調查之能事嫌有未盡。又上訴人之弟林裕仁曾供稱在場之其他
不詳姓名之男子為上訴人之同事，原審未予調查傳訊，以釐清當時實情；且對於上訴
人所為被害人翁安田與伊早已認識，茍伊確有共同進入咖啡店內強押被害人，何以翁
安田自報案時起，迄未指稱有看到伊在場而對伊提出告訴等有利辯解，亦未加以調查
說明，復有應於審判期日調查之證據，而未予調查之違法，遽行判決，自難昭折服。
上訴意旨指摘原判決不當，非全無理由，應認有撤銷發回更審之原因。
據上論結，應依刑事訴訟法第三百九十七條、第四百零一條，判決如主文。
中      華      民      國    八十七    年      二      月     十九     日
                              最高法院刑事第七庭
                                  審判長法官  董  明  霈
                                        法官  丁  錦  清
                                        法官  賴  忠  星
                                        法官  林  茂  雄
                                        法官  王  居  財
      右正本證明與原本無異
                                              書  記  官
中      華      民      國    八十七    年      二      月    二十七    日
